臺灣彰化地方法院民事判決
111年度訴字第378號
原      告  台灣金聯資產管理股份有限公司

法定代理人  施俊吉
訴訟代理人  周子幼
            王峻偉
            孫聖淇
被      告  許國忠
訴訟代理人  鍾傑名律師
被      告  吳文卿（即吳世龍之承受訴訟人）    

兼上一人
訴訟代理人  吳文貴（即吳世龍之承受訴訟人）    

被      告  吳伶玫（即吳世龍之承受訴訟人）    

上  三  人
訴訟代理人  楊振芳律師
複代理人    黃慧美
上列當事人間請求塗銷抵押權登記等事件，本院於民國111年11
月8日言詞辯論終結，判決如下：
    主  文
確認被告戊○○與被告乙○○、丙○○、丁○○間，就如附表所示之抵押
權及所擔保之債權均不存在。
被告戊○○應將如附表所示之抵押權設定登記，予以塗銷。
訴訟費用由被告戊○○負擔。
    事實及理由
壹、程序事項
一、按當事人死亡者，訴訟程序在有繼承人、遺產管理人或其他
    依法令應續行訴訟之人承受其訴訟以前當然停止；他造當事
    人，亦得聲明承受訴訟，民事訴訟法第168條、第175條第2
    項分別定有明文。查甲○○於訴訟程序進行中之民國111年4月
    2日死亡，其繼承人為被告乙○○、丙○○、丁○○（下合稱乙○○
    等3人，如單指其一，則逕稱其名），有戶籍謄本、繼承系
    統表、家事事件公告查詢結果等件在卷可稽，是原告聲明應
    由被告乙○○等3人承受訴訟，核與前開規定洵無不合，應予
    准許。 
二、次按訴狀送達後，原告不得將原訴變更或追加他訴，但經被
    告同意、請求之基礎事實同一、及擴張或減縮應受判決事項
    之聲明者，不在此限，民事訴訟法第255條第1項第1款、第2
    款、第3款分別定有明文。經查，本件原告於訴訟繫屬中追
    加「准原告代位被告乙○○等3人就被繼承人甲○○所遺如彰化
    縣○○鄉○○段000地號土地（下稱系爭土地）辦理繼承登記」
    為訴之聲明，嗣因本院民事執行處發函給原告，准由原告代
    辦系爭土地之繼承登記，而已無請求之必要，遂撤回該項聲
    明，並經被告戊○○、乙○○等3人同意。另原告原僅起訴請求
    確認被告戊○○對被告乙○○等3人就系爭土地所設定如附表所
    示之抵押權（下稱系爭抵押權）及所擔保之債權均不存在，
    被告戊○○應將該抵押權之設定登記予以塗銷；嗣於111年9月
    19日具狀追加確認被告戊○○對被告乙○○等3人就系爭抵押權
    及其所擔保債權之請求權均不存在，被告戊○○應將該抵押權
    之設定登記予以塗銷。此部分訴訟聲明之擴張，係基於同一
    基礎事實。故核原告所為訴之擴張、減縮，均與前揭規定相
    符，應予准許。
貳、實體方面
一、原告主張：
(一)被告乙○○等3人之父甲○○為原告之債務人，甲○○生前尚積欠
    原告新臺幣（下同）547,946元，及自99年2月25日起至清償
    日止，按年息9.463%計算之利息，暨自99年2月25日起至清
    償日止，按上開利率20%計算之違約金，及已核算未受償之
    違約金122,453元。茲因原登記甲○○所有之系爭土地（已由
    原告聲請由被告乙○○等3人因繼承而登記為所有權人），於8
    9年4月14日設定系爭抵押權予被告戊○○，惟渠等間並無債權
    存在，且甲○○已經陷於無資力之狀態。又此消極確認訴訟，
    應由主張該等法律關係存在之被告，負舉證之責任。
(二)縱認系爭抵押權所擔保之債權存在，然該債權之清償日期為
    89年5月14日，其請求權已於104年5月14日罹於時效。被告
    戊○○未於時效完成後5年內實行抵押權，其抵押權亦已消滅
    ，爰依民法第242條、第767條第1項中段之規定，提起本件
    訴訟。
(三)對被告抗辯之陳述：
 1、系爭抵押權所擔保之債權究為被告戊○○對甲○○之消費借貸債
    權、抑或基於票據關係之本票債權？應由被告說明。如為消
    費借貸債權，因被告戊○○並未提出借據，且就其所稱交付金
    錢之事實，被告戊○○稱係提領自其子即訴外人許智硯之帳戶
    ，惟依元大商業銀行鹿港分行於89年2月至6月之所有帳戶往
    來資料所示，僅於89年2月8日有1筆電匯250,000元之支出，
    但與1,000,000元不符，難認被告戊○○已就交付金錢之事實
    善盡舉證之責，無法認定渠等間有消費借貸契約關係存在。
    倘系爭抵押權所擔保之債權為100萬元本票債權，被告戊○○
    於104年8月19日向本院104年度司執字第23697號陳報抵押債
    權金額、110年11月30日聲請對甲○○核發支付命令及本件訴
    訟中，均未提出本票原本，故無法認定被告戊○○對甲○○有何
    票據權利，自無抵押債權存在。　
 2、被告戊○○於110年始取得本院110年度司促字第13505號支付
    命令，按最高法院96年度台上字第1538、1962號民事判決意
    旨及修正後之民事訴訟法第521條第1項之規定，該支付命令
    已不具與確定判決同一之效力，依舉重以明輕之法理，原告
    自不受該支付命令之拘束。是以，被告戊○○自應就其與甲○○
    間借貸之意思表示合致及借款業已交付之事實負舉證之責，
    其僅提出該支付命令為憑，並不足認其與甲○○間確有消費借
    貸之關係存在。
 3、又依被告乙○○等3人所辯，被告戊○○雖於110年11月30日聲請
    對甲○○發支付命令，然其對甲○○之債權，已因對甲○○之債權
    已讓與予陳鴻裕，用以抵償陳鴻裕對甲○○所負之債務而消滅
    ，故被告戊○○對甲○○已無任何債權存在。
 4、被告戊○○雖於本院104年度司執字第23697號執行事件視為已
    實行抵押權，嗣已因債權人臺灣土地銀行股份有限公司（下
    稱土地銀行）主動撤回強制執行而有民法第136條視為時效
    不中斷之情形，故其抵押債權已罹於消滅時效，且未於民法
    第880條所規定之5年除斥期間內實行系爭抵押權，從而，系
    爭抵押權亦已消滅等語。　
(四)並聲明：1、先位聲明：確認被告戊○○對被告乙○○等3人就系
    爭抵押權及所擔保之債權均不存在。被告戊○○應將系爭抵押
    權設定登記予以塗銷。2、備位聲明：確認被告戊○○對被告
    乙○○等3人就系爭抵押權及所擔保債權之請求權均不存在。
    被告戊○○應將系爭抵押權設定登記予以塗銷。
二、被告方面：
(一)被告戊○○抗辯：
 1、被告戊○○於89年4月間，確實有貸款1,200,000元給甲○○，是
    在89年4月14日設定系爭抵押權以前，自其實際使用未成年
    之子許智硯金融機構帳戶內，提領現金借予甲○○，89年4月5
    日、同月11日、同月14日分別提領100,000元、300,000元及
    700,000元，另外100,000元則是先前陸續交付給甲○○，上開
    現金皆是在接近設定系爭抵押權之時交付，顯見被告戊○○確
    實有出借1,200,000元現金給甲○○，雙方間有借貸關係，甲○○才會設定系爭抵押權予被告戊○○。
 2、被告戊○○曾就上開債權，對甲○○聲請核發支付命令，本院11
    0年度司促字第13505號支付命令之聲請狀有記載「債務人甲○○前曾於民國89年4月14日向聲請人借款新台幣120萬元」等
    ，該支付命令於111年1月4日送達甲○○，其亦未聲明異議，
    應認甲○○對該債務已有承認之意思表示，是被告戊○○與甲○○
    間，確有成立消費借貸之合意，而有消費借貸關係存在。此
    部分亦得適用或類推適用民法第144條之規定，被告乙○○等3
    人仍對被告戊○○負清償債務之責。
 3、甲○○之另一債權人土地銀行，前曾向本院聲請強制執行（即
    本院104年度司執字第23697號）並查封拍賣系爭土地。於執
    行程序中，本院執行處曾於104年8月7日發函通知被告戊○○
    陳報抵押債權金額，被告戊○○收受該通知後即陳報本件為普
    通抵押權，且債權金額為120萬元。嗣該執行程序因拍賣無
    實益，故土地銀行即撤回該部分之執行。依最高法院102年
    度台上字第1512號、86年度台上字第3477號民事判決之意旨
    ，被告戊○○對甲○○就系爭抵押權所擔保之借款債權請求權，
    亦生時效中斷之效力，又依民法第137條第1項之規定，15年
    時效重行起算。從而，被告戊○○對甲○○就系爭抵押權所擔保
    之借款債權請求權，迄今尚未時效消滅。
 4、被告丙○○前於本院之言詞辯論曾表示「我爸爸甲○○與戊○○的
    債務在94年間已經處理完畢，透過陳鴻裕已經在94年初處理
    完畢」等語，不論甲○○得否以對陳鴻裕之債權對積欠被告戊○○之債務為抵銷，其已承認此筆債務之存在，依民法第129
    條第1項第2款之規定，時效已中斷而重新起算15年。故本件
    被告戊○○對甲○○及其繼承人即被告乙○○等3人之請求權，並
    未罹於時效等語。
 5、並聲明：原告之訴駁回。（註：本件非給付判決，被告戊○○
    另聲明「如受不利判決，願供擔保，請准宣告免為假執行。
    」部分，無從列入主文審酌。）　
(二)被告乙○○等3人則陳稱：
 1、甲○○雖曾於89年4月間設定系爭抵押權給被告戊○○，但只有
    向被告戊○○借貸1,000,000元。又上開債務已於94年間，由
    甲○○以陳鴻裕積欠其2,295,234元債務中之1,900,000元，要
    求陳鴻裕向被告戊○○拿甲○○向被告戊○○借貸上開款項時所簽
    發而交付之1,000,000元本票，與甲○○積欠被告戊○○之前開
    債務為抵銷。結算後，陳鴻裕尚積欠甲○○400,000元之債務
    ，陳鴻裕則開具支票予甲○○，用以分期償還，但上開支票卻
    只兌現2張，其餘支票則均未兌現。因此，甲○○積欠被告戊○○之1,000,000元債務，已於94年間因清償而消滅。
 2、倘被告戊○○否認甲○○所積欠之1,000,000元抵押債務已於94
    年間清償而消滅，該債務之清償日期係89年5月14日，迄至1
    04年5月13日，已因請求權時效屆滿而消滅；此外，民法第8
    80條所規定5年抵押權行使之除斥期間亦已屆滿。因此，被
    告乙○○等3人均同意原告本件之請求，只是理由與原告不同
    等語。　
三、得心證之理由
　　原告主張被告乙○○等3人之父甲○○為原告之債務人，甲○○生
    前尚積欠原告547,946元，及自99年2月25日起至清償日止，
    按年息9.463%計算之利息，暨自99年2月25日起至清償日止
    ，按上開利率20%計算之違約金，及已核算未受償之違約金1
    22,453元；及原登記甲○○所有之系爭土地（已由原告聲請由
    被告乙○○等3人因繼承而登記為所有權人），於89年4月14日
    設定系爭抵押權予被告戊○○等情；又被告戊○○抗辯於110年
    間，曾對甲○○聲請核發120萬元及法定利息之支付命令，因
    甲○○未提出異議，而於111年2月8日確定等事實，有本院彰
    院賢98司執丁字第22547號債權憑證、109年度綜合所得稅各
    類所得資料清單、系爭土地第一類謄本、本院110年度司促
    字第13505號支付命令與確定證明書各1份附卷可稽（見本院
    卷第15-18頁、第23-24頁、第33-41頁、第95-101頁），且
    為兩造所不爭執，堪以認定。惟原告先位主張被告戊○○與甲○○間，就系爭土地所設定系爭抵押權所擔保之債權不存在，
    被告戊○○應將系爭抵押權予以塗銷；備位主張系爭抵押權擔
    保債權之請求權並不存在，被告戊○○應將系爭抵押權予以塗
    銷乙節，則為被告戊○○所抗辯，並以前揭情詞置辯。被告乙○○等3人雖同意原告請求，然其理由係認為甲○○已經清償債
    務。爰就原告主張有無理由，析之如下：
(一)本件原告有提起確認訴訟之利益
 1、按確認法律關係之訴，非原告有即受確認判決之法律上利益
    者，不得提起之，民事訴訟法第247條第1項前段定有明文。
    所謂即受確認判決之法律上利益，係指法律關係之存否不明
    確，原告主觀上認其在法律上之地位有不安之狀態存在，且
    此種不安之狀態，能以確認判決將之除去者而言，若縱經法
    院判決確認，亦不能除去其不安之狀態者，即難認有受確認
    判決之法律上利益。苟具備前開要件，即得謂有即受確認判
    決之法律上利益，縱其所求確認者為他人間之法律關係，亦
    非不得提起（最高法院52年度台上字第1240號、42年度台上
    字第1031號民事判決參照）。本件原告起訴，先位聲明確認
    被告戊○○與被告乙○○等3人間就系爭抵押權及其所擔保之債
    權不存在；備位聲明確認上開被告間債權請求權不存在等情
    ，為被告戊○○所否認，則被告戊○○與被告乙○○等3人間就系
    爭抵押權所擔保之債權或抵押債權之債權請求權是否存在顯
    有爭執，並致原告在私法上之地位有受侵害之危險，而此危
    險得以對被告之確認判決除去，揆諸首揭說明，原告應有即
    受確認判決之法律上利益。
 2、被告乙○○等3人雖同意原告之請求，然本件訴訟，原告係請
    求確認被告戊○○與被告乙○○等3人間系爭抵押權之債權、債
    權請求權不存在，而此項債權、債權請求權之關係是否存在
    ，在實體法上具有不可分性，故有合一確定之必要而須為一
    致之判決，依民事訴訟法第56條第1項第1款之規定，尚難僅
    以被告乙○○等3人同意原告之請求即得以對全體生效，故原
    告對被告乙○○等3人，仍有確認利益。
(二)原告先位聲明有理由
 1、按債務人對於支付命令未於法定期間合法提出異議者，依10
    4年7月1日修正公布前民事訴訟法第521條第1項規定，固與
    確定判決有同一之效力，惟所謂支付命令與確定判決有同一
    之效力，僅該督促程序當事人間在其他訴訟事件應受該支付
    命令內容之拘束而已，如非該既判力所及之第三人，並不受
    該確定支付命令內容之拘束（最高法院107年度台上字第322
    號民事判決參照）。又民事訴訟法第521條於104年7月1日修
    正公布之立法理由，明載「修法後，支付命令僅有執行力，
    而債務人對於已確定之支付命令不服者，除於債權人已聲請
    強制執行時，提起債務人異議之訴外，尚可提起確認之訴以
    資救濟。」依上開說明，修法前之確定支付命令，對第三人
    已無拘束力，何況在修法後，甚至債務人仍得對已確定之支
    付命令提起異議之訴。是以，本件被告戊○○對甲○○雖已聲請
    核發支付命令，且經本院以110年度司促字第13050號核給，
    因債務人甲○○無異議而確定，然該支付命令，對原告並無既
    判力，原告仍得提起消極確認訴訟以確認之。被告戊○○抗辯
    稱上開支付命令得以證明系爭抵押權及所擔保之債權存在等
    語，並非可採。
 2、次按當事人主張有利於己之事實者，就其事實有舉證之責任
    ，民事訴訟法第277條前段有所明文。又確認法律關係不存
    在之訴，如被告主張其法律關係存在時，應由被告負舉證責
    任（最高法院42年台上字第170號民事判決參照）。另稱普
    通抵押權者，謂債權人對於債務人或第三人不移轉占有而供
    其債權擔保之不動產，得就該不動產賣得價金優先受償之權
    ，民法第860條有所明文，可見一般抵押權之成立以主債權
    存在為前提，若主債權不存在，抵押權亦不成立，而由此可
    知，抵押權為擔保物權，具有從屬性，係為擔保債權而存在
    ，擔保債權不存在，則抵押權即不存在。而消費借貸者，謂
    當事人一方移轉金錢或其他代替物之所有權於他方，而約定
    他方以種類、品質、數量相同之物返還之契約，民法第474
    條第1項有所規定，顯見金錢借貸契約，屬要物契約，如就
    消費借貸關係是否成立有所爭執，應由貸與人就交付金錢之
    事實負舉證之責。又一般抵押權成立上之從屬性，僅關乎該
    抵押權之效力，且當事人為借款債務設定一般抵押時，先為
    設定登記，再交付金錢之情形，所在多有，自不得因已為設
    定登記，即反推已交付金錢或指已交付金錢為常態事實。故
    抵押人主張借款債權未發生，而抵押權人予以否認者，仍應
    由抵押權人負舉證責任（最高法院103年度台上字第393號民
    事判決參照）。基此，抵押人對抵押權人提起確認抵押權不
    存在之訴，並提出抵押權所擔保之債權不存在之主張，揆諸
    前揭說明及判例、裁判要旨所示，自應由抵押權人即被告戊○○等人就附表所示抵押權所擔保債權存在之積極事實，負舉
    證責任，被告等人如未盡舉證責任，即應受敗訴之判決。
 3、被告戊○○雖辯稱於89年4月14日設定系爭抵押權以前，確實
    有自其實際使用未成年之子許智硯金融機構帳戶內，提領現
    金借予甲○○，89年4月5日、同月11日、同月14日分別提領10
    0,000元、300,000元及700,000元（見本院卷第196-7頁之亞
    太商業銀行活期儲蓄存款存摺影本），此部分合計1,100,00
    0元，另外100,000元則是先前陸續交付給甲○○，上開現金皆
    是在接近設定系爭抵押權之時交付，顯見被告戊○○確實有借
    貸1,200,000元現金給甲○○等語。然細譯前揭存摺影本內容
    ，自89年2月至同年4月18日最後一筆交易，雖然每月實際交
    易次數不多，但其金額均自數萬元至數十萬元不等，額度不
    小，且支出部分，除了前述3筆金額，仍有其他現金如89年4
    月5日提領現金362,930元之紀錄；況且，被告戊○○若真欲以
    提領現金給甲○○之方式貸款，89年4月5日時上開金融機構帳
    戶存款餘額超過100萬元，並無分批提領100,000元、300,00
    0元之必要，故被告戊○○提領之現金，是否都是交給甲○○，
    無從得悉。且其辯稱另行陸續交付100,000給戊○○，亦無證
    據足憑。而交付大額現金貸予他人，卻未要求書立領現收據
    或借據等，亦有違常情。又被告戊○○雖辯稱本院104年度司
    執字第23697號案件執行債務人甲○○財產時，業已將債權證
    明書原本交付執行處而附於卷內，惟經本院調閱該卷宗，並
    無相關提交紀錄，也查無該被告所稱債權證明書等書證，復
    有本院110年10月23日彰院毓110司執丁字第35837號函1紙在
    卷可佐（見本院卷第93頁），是被告戊○○辯稱因貸予現金給
    甲○○，而與甲○○間成立消費借貸契約等語，其舉證尚有不足
    。
 4、再按所有人對於妨害其所有權者，得請求除去之，民法第  
    767條第1項中段定有明文。而抵押權為擔保物權，具有從  
    屬性，倘無所擔保之債權存在，抵押權即無由成立，自應  
    許抵押人請求塗銷該抵押權之設定登記（最高法院103年度
    台上字第393號民事判決參照）。又民法第242條關於債權人
    之代位權規定，原為債務人怠於行使其權利，致危害債權人
    之債權安全，有使債權人得以自己之名義行使債務人之權利
    ，以資救濟之必要而設，故債權人對於債務人之權利得代位
    行使者，凡非專屬於債務人本身之財產上權利均得為之（最
    高法院43年台上字第243號民事判決參照）。本件被告等人
    辯稱被告戊○○與甲○○間有消費借貸契約存在，為本院所不採
    ，業如前述，則系爭不動產上有系爭抵押權設定登記之形式
    外觀存在，對抵押物所有權之圓滿狀態自有妨害，依前揭民
    法第767條1項中段妨害除去請求權之規定及判決意旨，系爭
    抵押權目前之債務人即被告乙○○等3人自得請求被告戊○○塗
    銷系爭抵押權之設定登記。惟被告乙○○等3人竟怠於行使塗
    銷抵押權登記之請求權，已致其債權人即原告難以就系爭不
    動產為強制取償而有害於債權實現，揆諸上揭規定及說明，
    原告為保全其債權，自得本於民法第242條之規定，代位其
    債務人即被告乙○○等3人請求被告戊○○塗銷系爭抵押權登記
    。
四、綜上所述，原告先位聲明請求確認系爭抵押權所擔保之債權
    及系爭抵押權均不存在，並本於債權人之法律地位代位其債
    務人即被告乙○○等3人，依民法第767條第1項中段規定，請
    求被告戊○○塗銷如附表所示抵押權之設定登記，為有理由，
    應予准許。又本院既認原告先位聲明有理由而予准許，自無
    庸再就其備位聲明加以審酌，附此敘明。
五、本件事證已臻明確，兩造其餘攻擊或防禦方法及提出之證據
    ，經本院斟酌後，認為均不足以影響本判決之結果，爰不逐
    一論列，附此敘明。
六、原告先位之訴為有理由，依民事訴訟法第78條、第85條第1
    項但書、第3項，判決如主文。

中　　華　　民　　國　　111 　年　　11　　月　　22　　日
                  民事第一庭    法　官　張佳燉
以上正本係照原本作成。
如不服本判決，須於判決送達後20日內向本院提出上訴狀。(須
按他造當事人之人數附繕本)。如委任律師提起上訴者，應一併
繳納上訴審裁判費。　　　　　　　　　
中　　華　　民　　國　　111 　年　　11　　月　　22　　日
　　　　　　　　　　　　　　　　書記官  曾靖雯　　

附表：
土地坐落 面積 (平方公尺) 權利 範圍 登記次序、 抵押權種類及擔保金額 登記日期 彰化縣福興鄉 中興段367地號 723 4分之1 登記次序：1、 普通抵押權120萬元 89年4月14日